【裁判字號】    97,訴緝,119
【裁判日期】    971030
【裁判案由】    偽造文書等
【裁判全文】
臺灣臺北地方法院刑事判決             97年度訴緝字第119號
公  訴  人  臺灣臺北地方法院檢察署檢察官
被      告  甲○○
                    14
上列被告因偽造文書等案件，經檢察官提起公訴（九十三年度偵
字第一九一二五號），被告於準備程序中先就被訴事實為有罪之
陳述，經本院告以簡式審判之旨，並聽取當事人之意見後，本院
合議庭裁定行簡式審判程序後，本院判決如下：
    主  文
甲○○共同行使偽造私文書，足以生損害於公眾及他人，處有期
徒刑月，如易科罰金，以銀元佰元即新臺幣玖佰元折算壹日
。緩刑貳年。如附表所示之印文及署押，均沒收之。
    事  實
一、甲○○與旅居大陸地區之臺灣地區人民簡大村（綽號「川哥
    」，經本院通緝中）、尹善鋒（綽號「穩仔」，經本院另案
    通緝中）均知悉依中央健康保險法第四十三條規定，保險對
    象因緊急情況，須在非保險醫療機構立即診療者，得於治療
    結束後六個月內，檢具相關證明文件，由投保單位向保險人
    （即中央健康保險局，下稱健保局）申請核退醫療費用之規
    定，其等認有機可乘，遂基於詐欺取財及行使偽造私文書之
    犯意聯絡，由甲○○於民國九十二年十二月初某日，在大陸
    地區之某不詳處所，將其身分證、護照及全民健康保險卡影
    本各一份及其個人基本資料交予簡大村，由簡大村據以製作
    如附表所示虛偽不實之河南省寶豐縣人民醫院疾病診斷證明
    書、收據、入院記錄、病歷記錄、醫藥住院收款收據、臨時
    醫囑單、長期醫囑單等文件，及由甲○○填載全民健康保險
    緊急傷病自墊醫療費用核退申請書一份後，以甲○○名義詐
    稱曾於九十二年十一月二十六日至同年十二月十六日因支氣
    管擴張併感染至該醫院就醫，並由簡大村於九十二年十二月
    十八日寄送上揭資料至健保局臺北分局申請核退醫療費用而
    行使之，欲詐領核退之醫療費用，然其申請文件遭健保局臺
    北分局發覺係屬偽造，而未得逞，惟其行為已足生損害於健
    保局及上開醫院。
二、案經法務部調查局臺北市調查處移送臺灣臺北地方法院檢察
    署檢察官偵查起訴。
    理  由
一、證據之認定：
    上開事實一之部分，業據被告甲○○於本院九十七年十月十
    六日審理時坦承不諱（本院當日審判筆錄參照），復有被告
    之旅客入出境記錄查詢、護照影本、九十二年十二月十八日
    全民健康保險緊急傷病自墊醫療費用核退申請書及偽造之河
    南省寶豐縣醫療醫藥住院收款收據、寶豐縣人民醫院疾病診
    斷證明書、入院記錄、病歷記錄、臨時醫囑單、長期醫囑單
    （法務部調查局臺北市調查處卷(一)第二百零一頁，卷(二)第五
    百三十七頁至第五百五十頁、）在卷可稽，是依上揭補強證
    據已足資擔保被告於本院審理時所為之上開任意性自白具有
    相當程度之真實性，而得確信被告前述自白之犯罪事實確屬
    真實，從而依刑事訴訟法第一百五十六條第一項及第二項規
    定，本院自得依被告前述自白及該補強證據認定被告確有為
    前述行使偽造私文書之犯行，本件事證明確，被告之犯行堪
    以認定。
二、論罪科刑之法律適用：
  (一)查被告甲○○行為後，刑法業於九十四年二月二日修正公布
    ，九十五年七月一日起施行。被告行為後，另刑法施行法亦
    於九十五年六月十四日增訂該法第一條之一規定，並自九十
    五年七月一日施行。修正後刑法第二條第一項規定：「行為
    後法律有變更者，適用行為時之法律，但行為後之法律有利
    於行為人者，適用最有利於行為人之法律」，乃係關於新舊
    法比較適用之準據法，其本身無關行為可罰性要件之變更，
    故於九十五年七月一日刑法修正施行後，如有涉及比較新舊
    法之問題，即應逕依修正後刑法第二條第一項規定，為「從
    舊從輕」之比較（最高法院九十五年度第八次刑事庭會議決
    議意旨參照）。經查：
    1.刑法第三百三十九條第一項詐欺取財罪雖未修正，然於上
      開刑法及其施行法修正施行前，依罰金罰鍰提高標準條例
      第一條前段規定，刑法第三百三十九條第一項所定罰金刑
      部分之法定刑度「銀元一千元以下」係提高為銀元一萬元
      即新臺幣三萬元以下，最低刑度則依修正前刑法第三十三
      條第五款規定，應為銀元一元即新臺幣三元以上。嗣因刑
      法施行法第一之一條第二項已增訂：「中華民國九十四年
      一月七日刑法修正施行後，刑法分則所定罰金之貨幣單位
      為新臺幣；九十四年一月七日刑法修正時，刑法分則編未
      修正之條文定有罰金者，自九十四年一月七日刑法修正施
      行後，就其所定數額提高為三十倍，但七十二年六月二十
      六日至九十四年一月七日新增或修正之條文，就其所定數
      額提高為三倍。」，而此規定係在替代罰金罰鍰提高標準
      條例部分條文，與適用罰金罰鍰提高標準條例之結果相同
      ，對於被告而言並不發生有利或不利之問題，僅係將貨幣
      單位由銀元改為新臺幣，並非法律變更刑度之條文，當無
      須就新舊法比較，應逕適用之（臺灣高等法院暨所屬法院
      九十五年法律座談會刑事類提案第十七號研討結果參照）
      。又修正後刑法第三十三條第五款亦已將罰金刑調整為新
      臺幣一千元以上，以一百元計算，故依前述標準換算，修
      正後刑法第三百三十九條第一項之罰金刑法定刑度已變更
      為「新臺幣三萬元以下、一千元以上」，是比較修正前後
      刑度結果，修正後之規定對被告並非較為有利。
    2.被告行為後，刑法第五十五條後段之牽連犯規業經刪除，
      ，是於新法修正施行後，被告所為行使偽造私文書犯行、
      詐欺取財未遂犯行，即須分論併罰。比較新舊法之規定，
      修正後之規定對於被告較為不利，依刑法第二條第一項之
      規定，自應適用行為時且較有利於被告之法律，即刑法第
      五十五條後段之規定，從較重之一罪予以論處。綜合上述
      各條文修正前後之比較後，適用修正後之刑法及刑法施行
      法等相關法律規定並未對被告更為有利，揆諸前揭刑法第
      二條第一項前段規定，即應適用修正前之刑法第三十三條
      第五款、第五十五條後段等規定。
    3.另按修正後刑法第二十八條關於成立共同正犯之標準，將
      原來共同正犯之共同「實施」犯罪，改為共同「實行」犯
      罪，剔除完全未參與犯罪相關行為之「實行」的「陰謀共
      同正犯」及「預備共同正犯」，而本案被告之犯行非屬陰
      謀、預備共同正犯，不論依修正前刑法第二十八條之規定
      ，抑或修正後刑法第二十八條之規定，均構成共同正犯；
      再者，關於刑法第二十五條第一項關於「已著手於犯罪行
      為之實行而不遂者，為未遂犯」之規定並未修正，而同條
      第二項修正前之規定為：「未遂犯之處罰，以有特別規定
      者，為限」，修正後則為：「未遂犯之處罰，以有特別規
      定者為限，並得按既遂犯之刑減輕之」，另刑法第二十六
      條修正前之規定為：「未遂犯之處罰，得按既遂犯之刑減
      輕之。但其行為不能發生犯罪之結果，又無危險者，減輕
      或免除其刑」，修正後則為：「行為不能發生犯罪之結果
      ，又無危險者，不罰」，是除不能未遂犯修正為不罰以外
      ，僅二條文條項之移列。本案被告之未遂型態既非不能未
      遂犯，是其構成未遂犯之法律效果均為得按既遂犯之刑減
      輕之。因此共同正犯及未遂犯之刑罰規範狀態並無變更，
      對被告而言並無「有利」或「不利」之情形，而行為時及
      裁判時之法律均有處罰之規定者，法律之修正，不發生罪
      與刑之變更者，依各該法律規定之適用究係重在行為時或
      裁判時，作為適用法律之判斷基準。是以於被告與他人共
      同實行犯罪及未遂之情形，應不生新舊法比較之問題，自
      應逕依現行有效之法律即修正後刑法第二十八條、第二十
      五條第一項、第二項之規定，論以共同正犯及未遂犯（臺
      灣高等法院暨所屬法院九十五年法律座談會刑事類提案第
      八號之理由意旨參照），均核先說明。
  (二)核被告甲○○所為，係犯刑法第二百十六條、第二百十條之
    行使偽造私文書罪、同法第三百三十九條第三項、第一項之
    詐欺取財未遂罪。甲○○就上開犯行與被告簡大村、尹善鋒
    有犯意聯絡及行為分擔，應論以共同正犯。其等偽造如附表
    之印文行為係偽造私文書之階段行為，又偽造私文書之低度
    行為為行使偽造私文書之高度行為所吸收，均不另論罪。被
    告甲○○所犯之行使偽造私文書罪與詐欺取財未遂罪間，有
    方法目的之牽連關係，應從一重之行使偽造私文書罪處斷。
    爰審酌被告甲○○素行良好，惟僅因貪圖小利，而與被告簡
    大村、尹善鋒共同為上開犯行，其等對於健保制度之健全與
    健保局對於被保險人在大陸地區就診審核之正確性均有所妨
    害，並參以被告甲○○未因此獲利，是健保局就被告所為上
    開犯行所受之損害尚屬輕微，及被告犯後已經坦承犯行，犯
    後態度良好等一切情狀，量處如主文所示之刑。
  (三)又被告行為時之易科罰金折算標準，依修正前刑法第四十一
    條第一項、修正前罰金罰鍰提高標準條例第二條前段（現已
    刪除）規定，就其原定數額提高為一百倍折算一日，則本案
    被告行為時之易科罰金折算標準，應以銀元一百元（即新臺
    幣三百元）以上三百元（即新臺幣九百元）以下折算一日。
    惟修正後刑法第四十一條第一項前段則規定：「犯最重本刑
    為五年以下有期徒刑以下之刑之罪，而受六個月以下有期徒
    刑或拘役之宣告者，得以新臺幣一千元、二千元或三千元折
    算一日，易科罰金。」比較修正前後之易科罰金折算標準，
    以修正前之規定，較有利於被告，則應依刑法第二條第一項
    前段，適用修正前刑法第四十一條第一項前段。本案既仍適
    用修正前刑法第四十一條第一項前段之規定定被告易科罰金
    之折算標準，自仍應適用修正前罰金罰鍰提高標準條例第二
    條之規定提高折算之罰金數額，諭知以新臺幣九百元折算一
    日為易科罰金之折算標準，且為免與刑法第四十一條第一項
    修正施行後所定易科罰金折算標準改採新臺幣計算產生混淆
    誤解起見，另引用現行法規所定貨幣單位折算新臺幣條例第
    二條明定易科罰金折算標準及折算新臺幣之數額，以資明確
  (四)再被告犯本案之時間雖在九十六年四月二十四日之前，惟依
    中華民國九十六年罪犯減刑條例第五條規定：「本條例施行
    前，經通緝而未於中華民國九十六年十二月三十一日以前自
    動歸案接受偵查、審判或執行者，不得依本條例減刑」，依
    同法第十六條規定該條例係於九十六年七月十六日施行，而
    被告係於九十五年五月十二日經本院發布通緝，嗣於九十七
    年七月二十七日經警緝獲，已逾上開期限，且非自動歸案，
    是揆諸前揭規定，被告即不得依中華民國九十六年罪犯減刑
    條例規定予以減刑，附此敘明。
  (五)另查被告前未曾受有期徒刑以上刑之宣告，有臺灣高等法院
    被告前案紀錄表一份在卷可佐，其因一時失慮，致罹犯罪刑
    ，經此偵審、科刑教訓後，當益知警惕，信無再犯之虞，本
    院認所宣告之刑以暫不執行為適當，併依修正後刑法第七十
    四條第一項第一款，宣告緩刑二年，以啟自新。
  (六)被告偽造如附表所示之物雖係供其詐欺取財所用，但因已交
    付予健保局臺北分局而行使之，則該等文件業非被告所有，
    毋須沒收，惟如附表所示種類及數量之印文、署押，仍應依
    刑法第二百十九條，予以宣告沒收之。
據上論斷，應依刑事訴訟法第二百七十三條之一第一項、第二百
九十九條第一項前段，刑法第二條第一項前段、第二十八條、第
二百十六條、第二百十條、第三百三十九條第一項、第三項、第
二百十九條、第七十四條第一項第一款，修正前刑法第五十五條
後段、第四十一條第一項前段、刑法施行法第一條之一，修正前
罰金罰鍰提高標準條例第二條，現行法規所定貨幣單位折算新臺
幣條例第二條之規定，判決如主文。
本案經檢察官廖先志到庭執行職務。
中    華    民    國    97    年    10    月    30    日
                  刑事第九庭法  官  張詩芸
以上正本證明與原本無異。
如不服本判決，應於判決送達後10日內，向本院提出上訴狀。
                            書記官  顏淑華
中    華    民    國    97    年    10    月    30    日
附錄本案論罪科刑法條全文
中華民國刑法第二百十六條
（行使偽造變造或登載不實之文書罪）
行使第二百十條至第二百十五條之文書者，依偽造、變造文書或
登載不實事項或使登載不實事項之規定處斷。
中華民國刑法第二百十條
（偽造變造私文書罪）
偽造、變造私文書，足以生損害於公眾或他人者，處五年以下有
期徒刑。
中華民國刑法第三百三十九條
（普通詐欺罪）
意圖為自己或第三人不法之所有，以詐術使人將本人或第三人之
物交付者，處五年以下有期徒刑、拘役或科或併科一千元以下罰
金。
以前項方法得財產上不法之利益或使第三人得之者，亦同。
前二項之未遂犯罰之。
附表
┌──────────────┬──────────────────┐
│偽造之私文書                │其上偽造之印文、署押之種類、數量    │
├──────────────┼──────────────────┤
│河南省寶豐縣醫療醫藥住院收款│1.「寶豐縣財政局票據專用章」印文壹枚│
│收據                        │2.「寶豐縣人民醫院住院部」印文壹枚  │
│                            │3.「陳」署押貳枚                    │
├──────────────┼──────────────────┤
│寶豐縣人民醫院疾病診斷證明書│1.「寶豐縣人民醫院」印文壹枚        │
├──────────────┼──────────────────┤
│寶豐縣人民醫院入院記錄      │1.「寶豐縣人民醫院」印文壹枚        │
├──────────────┼──────────────────┤
│寶豐縣人民醫院病歷記錄      │1.「寶豐縣人民醫院」印文枚        │
│                            │2.「劉仁利」署押拾壹枚              │
│                            │3.「李敏文」署押枚                │
├──────────────┼──────────────────┤
│寶豐縣人民醫院臨時醫囑單    │1.「寶豐縣人民醫院」印文貳枚        │
│                            │2.「劉仁利」署押拾枚              │
│                            │3.「王紅英」署押肆枚                │
│                            │4.「劉英」署押壹枚                  │
│                            │5.「楊小軍」署押貳枚                │
│                            │6.「陳美麗」署押貳枚                │
│                            │7.「張小芳」署押肆枚                │
├──────────────┼──────────────────┤
│寶豐縣人民醫院長期醫囑單    │1.「寶豐縣人民醫院」印文壹枚        │
│                            │2.「劉仁利」署押貳拾伍枚            │
│                            │3. 「王紅英」柒枚                   │
│                            │4.「劉英」署押枚                  │
│                            │5.「楊小軍」署押拾壹枚              │
│                            │6.「陳美麗」署押壹枚                │
│                            │7.「張小芳」署押枚                │
└──────────────┴──────────────────┘


司法院資訊處製作；財團法人民間司法改革基金會備份。
